臺灣高等法院刑事判決　　　　　　　　　　　　　九十三年度上易字第一七八二號
　　上　訴　人　臺灣新竹地方法院檢察署檢察官
　　被　　　告　甲○○
右上訴人因被告妨害兵役案件，不服臺灣新竹地方法院九十三年度簡上字第二五號，
中華民國九十三年六月十一日第一審判決（聲請簡易判決處刑案號：臺灣新竹地方法
院檢察署九十三年度偵字第三七九號），提起上訴，本院判決如左：
    主  文
上訴駁回。
    理  由
一、聲請簡易判決處刑意旨略以：被告甲○○係後備軍人，原
    里十二鄰和福街三號，其於民國（下同）九十二年四月間，即將居住處所遷移，
    無故不依規定申報，致使新竹後備司令部所發，指定應於九十二年四月十六日上
    午八時，前往新竹縣新埔鎮老庚寮二十二號關西營區報到、召集符號為精誠一三
    一四之五號之教育召集令無法送達，因認被告所為涉有妨害兵役治罪條例第十條
    第三項、第一項第三款之罪嫌云云。
二、按犯罪事實應依證據認定之，無證據不得認定犯罪事實；又不能證明被告犯罪者
    ，應諭知無罪之判決，刑事訴訟法第一百五十四條第二項、第三百零一條第一項
    分別定有明文。又事實之認定，應憑證據，如未能發現相當證據，或證據不足以
    證明，自不能以推測或擬制之方法，為裁判基礎，且認定犯罪事實所憑之證據，
    雖不以直接證據為限，間接證據亦包括在內，然而無論直接證據或間接證據，其
    為訴訟上之證明，須於通常一般之人均不致有所懷疑，而得確信其為真實之程度
    者，始得據為有罪之認定，倘其證明尚未達到此一程度，而有合理懷疑存在，無
    從使事實審法院得有罪之確信時，即應諭知被告無罪之判決（最高法院四十年台
    上字第八六號、七十六年台上字第四九八六號判例可資參照）。次按，妨害兵役
    治罪條例之訂定，係為避免意圖規避、投機取巧而違反兵役法上應履行服役義務
    之徹底推行，為一行政刑法，其仍有刑法第十二條規定者之適用，且再參以九十
    一年六月二十六日修正前後之妨害兵役治罪條例第十條第一項構成要件比較之，
    舊法規定「後備軍人有左列行為之一者，處：：：」，新法則係規定「後備軍人
    意圖避免召集處理有下列行為之一者，處：：：，新增「意圖避免召集處理」之
    構成要件，而其立法說明即在使本條項之構成要件更加明確化，亦即其可罰之前
    提乃在於行為人有避免召集處理之主觀上意圖，其中為了確保國家兵員召集制度
    之順利運作，更於該條項第三款課予後備軍人居住處所遷徙時應向召集機關為申
    報之義務，使兵員召集機關得以掌握後備軍人動態並據以擬定召集業務。即修正
    後之妨害兵役治罪條例第十條第一項規定以「意圖」為成立要件之罪，法律既明
    定為犯罪構成要件，則動機已成為犯罪內容之一部分，不得再視為一般之動機，
    故目的犯（意圖犯）在主觀上除須具備故意之構成要件外，尚須具備法定之不法
    意圖，否則犯罪即無以成立。又同條第三項雖規定「後備軍人犯第一項之罪或國
    民兵犯前項之罪，致使召集令無法送達者，以意圖避免召集論」，分別依第五條
    或第六條科刑，將行為人之主觀意圖予以擬制，惟揆諸該法條規定之文字，不問
    行為人應首先該當「第一項之罪」即第十條第一項之罪，或所據以科刑之第五條
    、第六條規定，其所處罰該等妨害兵役召集行為的重要基礎均在行為人有「意圖
    避免召集」之「主觀不法意圖」，亦即惟有具備此項主觀特別違法要素時，行為
    人所為有危害於兵役召集之行為，方有可罰性，並不能以召集令無法送達，即遽
    認為有妨害兵役召集之主觀意圖，此亦為大法官會議釋字第五一七號解釋文所揭
    櫫「至妨害兵役治罪條例第十一條第三項雖規定致使召集令無法送達者，以意圖
    避免召集論，但仍不排除責任要件之適用，乃屬當然」意旨之所在，即同條第三
    項之罪既係以犯第一項之罪為前提，自難排除上開增列要件之適用，雖修正後之
    條文仍保留「以意圖避免召集論」之擬制用語，似仍沿用修正前舊法之擬制規定
    ，然依修正後之法條文，既明確以「意圖避免召集處理」為要件，則該「以意圖
    避免召集論」之文字應認係贅文，會有如此之用語，或因立法之疏漏，但在條文
    文字未修正前，仍應依新修正之法條規定，認須以有避免召集處理之意圖為要件
    ，故行為人若無避免召集處理之意圖，則不構成上開犯罪（最高法院九十二年度
    台非字第四０四號、九十三年度台上字第四七九八號判決亦同此意旨）。
三、本件公訴人認被告涉有妨害兵役治罪條例犯行，無非係以教育召集令、召集令回
    執、未報到應召員遷出未報年籍表、新竹後備司令部後備軍人資料顯影、動員召
    集名冊、教育召集可下令人員清冊及被告坦承確有遷移住所未申報等為論據。惟
    訊據被告固坦承居住處所遷移未依規定申報，且未收受召集令及依召集令所載日
    期報到，惟堅決否認涉有何妨害兵役之犯行，辯稱其退役時即知將有徵召，且曾
    受徵召過二次，原居住之新竹市○○街三號為租住處，因於九十一年十二月間房
    東要求收回房屋，故需搬家，搬遷時曾考慮是否遷
    回原租住處，故
    事，而原即有參與教育召集之心理準備，並無避免召集處理之意圖等語。
四、經查：
（一）被告為後備軍人，應依法接受召集，此固有教育召集令、召集令回執、未報到
      應召員遷出未報年籍表、新竹後備司令部後備軍人資料顯影、動員召集名冊及
      教育召集可下令人員清冊等在卷可憑，而被告確實未依規定，於居住處所遷移
      時為申報，亦經其坦承在卷，然前開證據均僅證明被告有居住處所不依規定申
      報之事實，尚未能證明被告有避免召集處理之意圖。
（二）證人即被告之母劉美賢於原審審理時證稱：於九十一年搬家時確曾告知被告不
      用遷移
      主均會將信件送至
      其中包含法院之信件等語（見原審卷第三十五頁以下），足證被告雖有遷移住
      所，然仍不定時收取信件，係處於可得受通知狀態下，且當時確係因未及領取
      信件致被告未能收受教育召集令甚明。再經原審傳喚該住處房東即證人盧凱諒
      亦證稱：被告及其家人於九十一年八月遷移，因未居住該處，但仍常回去收信
      ，若看到被告家人信件，均會送至被告住處，但因當時太忙，隔很久才至該處
      收信，並將信件轉予被告家人，被告之母曾詢問其房價，但因已委託房屋仲介
      公司處理，且被告家人並未積極接洽，不知被告家人為何未遷移住所等語（見
      原審卷第三十八頁以下），核與證人劉美賢證述情節大致相符。是被告雖遷移
      件所致，亦即係因疏失致未能收取信件，被告根本不知有前開召集，遑論依召
      集令內容報到，惟此僅係其過失行為所致，尚無法依此推論被告有意圖避免召
      集之情形。
（三）況被告自承之前曾應徵召二次，此與證人劉美賢證述之被告於原租住地曾受二
      次召集之語相符（見原審卷第三十七頁反面），按之常理，被告前既均依規定
      應徵召集，當無故意不收受召集令以避免召集之情形甚明，況被告亦供稱退伍
      時即已明確知悉不應召集之後果，被告當不致故為違反，且依法受召集既可請
      假，亦得休息數日，被告何樂不為？豈有避免之可能，故被告前開辯稱之係因
      疏忽致未收受召集令，而無法報到，並無避免召集之意圖堪以採信。
（四）綜上所述，被告雖有居住處所遷移未依規定申報，且未依規定報到之情形，惟
      參以前開證人所述，及被告前亦曾參與召集，且其居住處所確有遷移，致無法
      收受信件通知之情形，其辯稱未有意圖避免召集處理之詞，尚堪採信，即依現
      存卷內證據所示，尚不足認定被告有避免兵役召集之意圖，尚不能以召集令不
      能送達之結果逕論被告已有避免召集之意圖。此外，公訴人復未提出其他積極
      證據足資證明被告有何意圖避免召集之證據，不能證明被告犯罪，自應為被告
      無罪之諭知。
五、原審以不能證明被告犯罪，而諭知被告無罪之判決，其認事用法，並無違誤，檢
    察官上訴意旨，仍執前詞指摘原判決不當，為無理由，應駁回之。
據上論斷，應依刑事訴訟法第三百六十八條，判決如主文。
本案經檢察官曾忠己到庭執行職務。
中　　　華　　　民　　　國　　九十三　　年　　 十一 　　月　　二十四　　日
                              臺灣高等法院刑事第十六庭
                                  審判長法  官  許  增  男
                                        法  官  周  煙  平
                                        法  官  謝  靜  恒
右正本證明與原本無異。
不得上訴。
                                        書記官  魏  淑  娟
中　　　華　　　民　　　國　　九十三　　年　　 十一 　　月　　二十四　　日
